【裁判字號】    91,上易,1832
【裁判日期】    920107
【裁判案由】    詐欺
【裁判全文】
臺灣高等法院臺中分院刑事判決            民國九十一年度上易字第一八三二號
    上  訴  人
    即  自訴人  乙○○  男  六.
    被      告  戊○○  男  三.
    選任辯護人  吳國聖  律師
右上訴人因被告詐欺案件，不服臺灣臺中地方法院中華民國九十一年八月二十日第一
審判決（民國九十年度自字第五一六號），提起上訴，本院判決如左：
    主      文
上訴駁回。
    理      由
一、自訴意旨略以：被告戊○○明知自己無支付能力，竟基於意圖為自己不法所有之
    概括犯意，自民國（下同）八十八年十一月十五日起至九十年一月十五日止，佯
    以參加自訴人所起每會新臺幣（下同）十萬元之互助會，並於八十九年三月十五
    日得標後，至同年十月十五日即拒付會款，至今仍積欠自訴人三百三十萬元之會
    款；又被告自八十九年四月間起，以其經營汽車材料須資金週轉為由，陸續向自
    訴人詐借現金，前後約取得五千萬元左右，被告並陸續開立本票、支票交予自訴
    人，惟至八十九年九月底，上開支票、本票不獲兌現，被告亦逃匿無蹤，自訴人
    始知受騙，因認被告涉犯刑法第三百三十九條第一項之詐欺取財罪嫌云云。
二、按犯罪事實應依證據認定之，無證據不得推定其犯罪事實，刑事訴訟法第一百五
    十四條定有明文。次按刑法第三百三十九條第一項詐欺罪之成立，以意圖為自己
    或第三人不法所有，以詐術使人將本人或第三人之物交付為要件。所謂以詐術使
    人交付，必須被詐欺人因其詐術而陷於錯誤，若其所用方法不能認為詐術，亦不
    致使人陷於錯誤，即不構成該罪，最高法院四十六年台上字第二六０號著有判例
    可參。又民事債務當事人間，若有未依債務本旨履行給付之情形，在一般社會經
    驗上，原因非止於一端，或因不可歸責之事由無法給付，或因合法對他造主張抗
    辯而拒絕給付，甚至債之關係成立後，始行惡意遲延給付，皆有可能，非必出於
    自始無意給付之財產犯罪一端，要難單純以債務不履行之狀態，遽認被告自始有
    詐欺之故意。
三、訊據被告固不諱言確有參加自訴人之三個互助會，並於八十九年十一月後未繳會
    款，及有向自訴人調借現金等情，惟堅決否認有何詐欺之犯行，辯稱：伊參加自
    訴人之三個互助會係陸續得標，嗣因公司週轉不靈，才自八十九年十一月後開始
    未繳會款，並非故意不繳；伊向自訴人調借現金，已有多年，先前信用甚佳，本
    件所調借之現金，用在買賣零件之生意上，後來公司週轉不靈，同行倒閉，伊才
    無法支付借款，伊並無詐欺之意思等語。經查：
（一）被告以其本人及其配偶之名義參加自訴人之三個互助會，分別為(1)八十八年十
      一月十五日至九十一年一月十五日止，連會首共計三十二人，每月十五日開標
      ，每會十萬元，被告以其名義參加一會，於八十九年三月十五日得標，(2)八十
      八年五月五日至九十一年四月五日止，連會首共計三十六人，每月五日開標，
      每會五萬元，被告分別以其自己及配偶之名義，各參加一會，並分別於八十八
      年十一月五日及八十八年八月五日得標，且以上三會均至八十九年十一月起即
      未再繳付會款等情，業據自訴人於原審審理時指述甚詳，並為被告所自承，復
      有前開會期之互助會單三份在卷可憑，可徵被告確分別自八十八年五月五日及
      十一月十五日起，參加自訴人之三個互助會，分別於八十八年八月五日、十一
      月五日及八十九年三月十五日得標，並均至八十九年十一月起未繳付會款（即
      跳票）應堪認定。
（二）自訴人對其為何借錢給被告、被告向其借錢之頻率、利息及還款之情形，迭於
      原審審理時指述在卷，其指述略以：「（問：自訴意旨為何？）被告有跟我的
      會，也有跟我借錢，他拿的客票和支票都跳票，我有去徵信他的公司，我看他
      的生意不錯，所以才陸續借他錢，借款有三千多萬元，我借錢給他，是因為我
      們都是獅子會的會員，他跟我兒子又是好朋友，所以我想幫他。八萬元是因為
      我太太因他欠繳會款擔憂以致發生車禍，被告拿到醫院說要給我太太的慰問金
      ，並不是要償還借款的」、「（問：為何願意借他這麼多錢？）因為我是是獅
      子會的會長，他是會員，而且他和我兒子是好朋友，我看他也認真在工作，所
      以才借他的」、「（問：你借錢給他時，他從事何事？）他從事汽車零件」、
      「（問：當時借他錢時，如何算利息？）利息由他自己算」、「（問：為何不
      借完一筆，再借他一筆？）這是我的疏忽，因為他陸續有在還錢」、「（問：
      從何時開始沒有還？）八十九年十月份開始跳票」、「（問：最後一次何時借
      給被告？）八十九年十一月十二日那筆是最後一筆。他借錢的頻率大約一個禮
      拜或三、五天就會要我幫他調錢，我就是看他做生意很正常，才會借給他，我
      大部分都是直接拿現金給他」等語，故自訴人之所以借錢予被告係因與被告同
      屬獅子會，且被告與其兒子係好友，並經其徵信後，見被告確實認真於從事汽
      車零件之工作始願幫被告而借錢予被告，既為自訴人所自承，則自訴人於借錢
      予被告之初，對被告已知之甚詳，並基於幫助之情而為之，可見被告於借款之
      初，並未對自訴人為任何之詐術。又原審調取被告自八十八年一月起至九十年
      七月止之資金往來情形，被告自八十八年十二月起至八十九年九月間之資金往
      來甚為頻繁，並無異樣，亦有臺灣銀行黎明分行、第七商業銀行、泛亞商業銀
      行中港分行、第一商業銀行清水分行等函附之明細表卷可按，亦核與自訴人所
      指稱見被告認真從汽車零件工作上相符，再參以既被告向自訴人借錢之頻率大
      約一個禮拜或三、五天，且於未跳票前均有借有還，利息並由被告自己算給自
      訴人，則自訴人苟非熟知被告經營生意之內容，豈願長期與被告為如此模式之
      合作？自尚難僅因被告事後無法支付借款或退票，即推論其於借款之初有何詐
      欺之犯意。
（三）關於被告積欠金額數目部分，自訴人主張被告共欠四千九百九十五萬五千一百
      元，被告則辯稱僅欠一千九百九十五萬九千七百元，至於本票及客票部分，係
      被告於支票退票之後，應自訴人之要求而交付，純屬事後擔保之用，並非借款
      之用，自訴人將之算入借款金額，係重複計算云云，雙方各執一詞，無法逕予
      認定。又證人丁○○於本院證稱被告曾以伊之名義開設公司及開立支票云云，
      然證人丁○○向檢察官提出告訴被告詐欺及偽造文書等罪嫌，業經處分不起訴
      在案，有原審法院檢察署檢察官九十年度偵字第一五五三九號不起訴處分書附
      卷可稽，又證人庚○○證稱伊曾遺失支票云云，證人甲○○證稱：「我以前曾
      與股東周先生一起投資，他將我的支票拿去，支票上的印章是我的」等語，以
      及自訴人所提出之支票、本票、退票理由單、第二類票據信用資料查覆單、切
      結書、互助會單，均無法為不利於被告之認定；又證人辛○○、己○○部分，
      經按自訴人所載地址傳訊結果，均查無該址，證人丙○○經傳未到案，本院認
      為該證人之待證事項與本案並無直接關聯性，無再予傳訊必要，附此敘明。
（四）訊之被告於本院供稱：「我的支票退票後，應自訴人之要求，交付客票給自訴
      人作為擔保，我在交付之時，並不知那些客票屆期會退票」等語，自訴人所指
      被告於交付客票之時即已知悉屆期會退票乙節，尚屬無據。又自訴人指稱本案
      客票部分，被告有行使偽造有價證券之罪嫌，惟未能舉證以實其說，亦無法逕
      予採信。再者，被告之配偶黃淑珍所有之房屋係於八十八年六月間購買，而被
      告係於八十八年十一月間始向自訴人借款，該房屋係經法院拍賣，並非自行出
      售，有建物登記謄本及強制執行事件不動產附表各一份可證，足見被告確已週
      轉不靈，而非惡性倒閉，自訴人指稱被告於借款後即為其妻購屋置產，並於支
      票退票後脫產云云，亦屬無據。
四、綜上所述，自訴人之借款予被告，乃基於雙方情誼及自訴人個人之判斷後所為，
    並非出於被告對自訴人有施用詐術之行為，被告既無施用詐術，自不能以事後未
    能如期償還，遽認被告有詐欺之犯行。被告辯稱其於借款及參加互助會時，並未
    詐欺自訴人乙節，應堪採信，則被告於借款之初，既未對自訴人為任何之詐術，
    而自訴人又係基於幫助被告週轉之情而借予被告，被告於借款之初自無詐欺可言
    ，另被告參加自訴人之三個互助會，分別於得標後，仍均依約繳付會款長達一年
    餘，直至週轉不靈時始未支付會款，自亦難認被告於參加互助會之初，即有詐欺
    之犯意，至於被告於借款及標取會款後，發生財務困難而週轉不靈致無法履行給
    付之義務，甚至其後之惡意不履行，核屬民事債務不履行之民事糾葛，自應由自
    訴人另循民事途徑解決。此外，復查無其他積極證據足資證明被告有何詐欺犯行
    ，被告之犯罪行為尚屬不能證明。
五、原審因認被告犯行尚屬不能證明，而為無罪判決之諭知，核無不當，自訴人上訴
    意旨仍執陳詞，指摘原判決不當，為無理由，應予駁回。
六、被告經合法傳喚，無正當之理由不到庭，爰不待其陳述，逕行判決。
七、據上論斷，應依刑事訴訟法第三百六十八條、第三百七十一條，判決如主文。
中      華      民      國      九十二  年      一      月      七      日
                                臺灣高等法院臺中分院刑事第九庭
                                      審判長法  官  吳  重  政
                                            法  官  趙  春  碧
                                          法  官  康  應  龍
右正本證明與原本無異。
不得上訴。
                                            書記官  林  育  德
中      華      民      國      九十二  年      一      月      八      日
                                                                        Ａ


司法院資訊處製作；財團法人民間司法改革基金會備份。
